【裁判字號】    98,交聲,182
【裁判日期】    980331
【裁判案由】    交管條例聲異
【裁判全文】
臺灣板橋地方法院交通事件裁定         98年度交聲字第182號
                                     98年度交聲字第183號
                                     98年度交聲字第184號
原處分機關  交通部公路總局臺北區監理所
異  議  人
即受處分人  宏城自動門企業社即甲○○
上列受處分人因違反道路交通管理處罰條例案件，對於交通部公
路總局臺北區監理所於民國98年1 月12日以北監自裁字裁40-S00
000000號、40-S00000000號、40-NJ0000000號（原舉發案號：臺
南市政府警察局96年5 月31日南市警交字第S00000000 號、S000
00000 號；高雄縣政府警察局96年8 月13日高警交字第NJ000000
0 號），聲明異議，本院裁定如下：
    主  文
原處分撤銷。
    理  由
一、原處分意旨略以：本件異議人即受處分人甲○○所有2893-G
    X 自用一般小貨車係領有號牌之汽車，卻為張耿賓於96年5
    月31日14時10分許駛經臺南市○○路與培安路口時，為警查
    獲其未懸掛已領牌照，而使用他車牌照（8193-NU） 行駛之
    違規行為，案經員警當場製單舉發後，原處分機關乃於98年
    1 月12日以北監自裁字裁40-S00000000號、40-S00000000號
    裁決書，依道路交通管理處罰條例第12條第1 項第5 、7 款
    、第2 項，分別裁處罰鍰各新臺幣（下同）10,800元，並吊
    銷其牌照；另2893-GX 自用一般小貨車於96年7 月17日14時
    25 分 許，遭人駛至高雄縣鳳山縣鳳頂路與田中央路口時，
    有不遵守道路交通標誌、標線、號誌指示之違規行為，為設
    於該路口之取締監視攝影設備所攝得，經警逕行舉發後，原
    處分機關乃於98 1月12日以北監自裁字裁40-NJ0000000號裁
    決書，依道路交通管理處罰條例第60條第2 項第3 款裁處罰
    鍰900 元（但不記點）等語。
二、異議意旨略以：宏城自動門企業社所有2893-GX 號車於96年
    3 月之前，已遭貸款公司的人開走，本案3 筆違規（單號：
    S00000000 號、S00000000 號、NJ0000000 號）之駕駛人非
    本公司人員，伊亦不認識該人，其行為與本公司無關云云。
三、關於98年1 月12日北監自裁字裁40-S00000000號及40-S0000
    0000號裁決書部分：
    (一)按汽車有使用他車牌照行駛者，或已領有號牌而未懸掛者
      ，處「汽車所有人」3,600 元以上10,800以下罰鍰，並禁
      止其行駛，其牌照吊銷之，道路交通管理處罰條例第12條
      第1 項第5 、7 款、第2 項定有明文。其處罰之對象雖已
      明定為「汽車所有人」，然依交通部90年3 月23日交路90
      字第027238號函：「有關值勤員警依道路交通管理處罰條
      例第12條各項規定舉發之案件，尚不可因汽車所有人辯稱
      不知情，遂予不罰，應確依同條例第85條之規定，在查明
      違規事實與具體事證後，再為適法之處置」，可知在違反
      道路交通管理處罰條例第12條之交通案件，仍有同條例第
      85條之適用，交通部公路局90年8 月15日90路監交字第90
      30086 號函、交通部90年9 月5 日交路90字第053275號函
      亦重申此旨。
    (二)本案2893-GX 號車原車主確實登記為宏城自動門企業社，
      負責人為甲○○，至97年8 月6 日始過戶予新車主黃宗義
      乙節，固有交通部公路總局臺北區監理所98年3 月25日函
      所附汽車車主歷史查詢表在卷可查。然查張耿賓於96年5
      月31日14時10分駕駛2893-GX 號自用一般小貨車行經臺南
      市○○路與培安路口時，為警查獲其未懸掛已領牌照（即
      2893-GX 號），而使用他車牌照（即8193-NU 號）後，即
      當場製單舉發，並經張耿賓簽名收受該舉發通知單等情，
      有舉發通知單在卷可查。本件既係「當場舉發」案件，且
      已明確知悉違規駕駛人「張耿賓」之姓名、性別、出生年
      月日、住址，並由「張耿賓」簽收舉發違反道路交通管理
      事件通知單，則異議人辯稱：駕駛人非本公司人員，伊亦
      不認識該人，其行為與本公司無關云云，即非全然無稽。
      其次，本案既係依道路交通管理處罰條例第12條第1 項第
      5 、7 款、第2 項裁決汽車所有人即異議人，依法應先將
      舉發違反道路交通管理事件通知單通知異議人，始得進行
      裁決，俾保障其遵期到案執行及陳述意見之權利。由交通
      部公路總局臺北區監理所98年3 月25日函第二段第（二）
      小段載稱函副臺南市警察局請其查明舉發單位有無通知異
      議人等語，可知原處分機關係在未查明舉發單位有無通知
      異議人之情形下，即逕以駕駛人「張耿賓」簽收舉發通知
      ，並依該舉發通知單所載到案日期為準，逕為裁決，其裁
      決亦難認係合法。綜上所述，原處分機關既認定2893-GX
      號車於前揭時、地，係由「張耿賓」駕駛，有違反修正前
      道路交通管理處罰條例第12條第1 項第5 、7 款之情形，
      而欲以異議人為車輛所有人加以處罰，即應先查明舉發違
      反道路交通管理事件通知單有無通知異議人，其疏未查明
      及此，即逕按最高罰就「已領有號牌而未懸掛」及「使用
      他車牌照行駛」之違規行為分別裁處罰鍰各10,800元，並
      吊銷其牌照，即嫌率斷。現異議人既已依道路交通管理處
      罰條例第85條申請歸責，且實際上亦有可得調查之對象（
      即張耿賓），則原處分機關於裁決前，亦應按照交通部90
      年3 月23日交路90字第027238號函釋意旨查明辦理（即前
      述2 項違規行為是否可歸責於「張耿賓」或其他異議人指
      明之人，若是，則應改對「張耿賓」或該被指定之人裁決
      ，若否，始得對異議人裁決）。原裁決既有前揭違法之處
      ，即應由本院將之撤銷，另因重行處分與否及內容仍有調
      查審認之必要，經核屬原處分機關固有行政職權之範圍，
      不宜由司法審查機制取代，以免侵害權力分立原則，故此
      部分應由原處分機關重行調查後另為適當之裁處，以資適
      法。
四、關於98年1 月12日北監自裁字裁40-NJ0000000號裁決部分：
    (一)汽車駕駛人，駕駛汽車有不遵守道路交通標誌、標線、號
      誌之指示者，而本章各條無處罰之規定者，處新臺幣900
      元以上1,800 元以下罰鍰，道路交通管理處罰條例第60條
      第2 項第3 款定有明文。又汽車駕駛人之行為係經以科學
      儀器取得證據資料證明其行為違規，且當場不能或不宜攔
      截製單舉發者，得逕行舉發，並應記明車輛牌照號碼、車
      型等可資辨明之資料，以汽車所有人為被通知人製單舉發
      ，道路交通管理處罰條例第7 條之2 第1 項第7 款、第4
      項亦有明定。至如受舉發違反道路交通管理事件之受處罰
      人，認為受舉發之違規行為應歸責他人者，應於舉發違反
      道路交通管理事件通知單應到案日期前，檢附相關證據及
      應歸責人相關證明文件，向處罰機關告知應歸責人，處罰
      機關應即另行通知應歸責人到案依法處理。逾期未依規定
      辦理者，仍依本條例各該違反條款規定處罰，道路交通管
      理處罰條例第85條第1 項固有明文，但同條第4 項亦規定
      「逕行舉發之案件，推定受逕行舉發人或該其他人有過失
      」，亦即於此情形，將舉證責任歸由受逕行舉發人，由其
      舉證證明受舉發之違規行為應歸責他人，並檢附相關證據
      及應歸責人相關證明文件向處罰機關告知。另交通部77年
      3 月4 日交路字第003343號函：「逕行舉發案件係以車輛
      所有人為違規舉發對象，車輛所有人不舉證告知駕駛人誰
      屬，自可認定其為違規行為人，故違規行為歸責明確」，
      亦同此見解。
    (二)本案2893-GX 車於96年7 月17日14時25分許，遭人駛至高
      雄縣鳳山縣鳳頂路與田中央路口時，有不遵守道路交通標
      誌、標線、號誌指示之違規行為，為設於該路口之取締監
      視攝影設備所攝得，經警逕行舉發乙節，有舉發照片2 張
      在卷可查，且為異議人所不爭執，堪信真實。原舉發單位
      依據道路交通管理處罰條例第60條第2 項第3 款、第7 條
      之2 第1 項第7 款、第4 項，對汽車所有人即異議人逕行
      舉發，於法固無違誤。但查2893-GX 號自用一般小貨車於
      96年5 月31日14時10分遭「張耿賓」違規駕駛乙節，是否
      完全無可歸責於異議人乙節，既有再予查明之必要，而經
      本院撤銷98年1 月12日北監自裁字裁40-S00000000號及40
      -S00000000號裁決處分，交由原處分機關查明後另為適當
      之處分，且此部分違規日期（即96年7 月17日）係在96年
      5 月31日之後、97年8 月6 日過戶予新車主黃宗義之前，
      是否亦有相同情形，既經異議人聲明異議請求歸責，即應
      以同一標準詳查後始得裁決，爰併將98年1 月12日北監自
      裁字裁40-NJ0000000號裁決撤銷，另因重行處分與否及內
      容仍有調查審認之必要，經核屬原處分機關固有行政職權
      之範圍，不宜由司法審查機制取代，以免侵害權力分立原
      則，故此部分應由原處分機關重行調查後另為適當之裁處
      ，以資適法。此外，依卷附2893-GX 號車籍資料，可知該
      車為KIA 牌銀色自用小貨車，然對照舉發照片，被舉發汽
      車雖懸掛2893-GX 號車牌，但廠牌、銀色、車型似與原車
      不同，有無其他違規行為？是否同亦可歸責於異議人？依
      法得否對異議人裁決處罰？亦請一併注意查明辦理。
據上論斷，應依道路交通案件處理辦法第20條，裁定如主文。
中    華    民    國    98    年    3     月    31    日
                  交通法庭  法  官  楊明佳
以上正本證明與原本無異
如不服本裁定應於送達後5日內向本院提出抗告狀
                            書記官  林金良
中    華    民    國    98    年    3     月    31    日


司法院資訊處製作；財團法人民間司法改革基金會備份。
